【裁判字號】    98,上訴,178
【裁判日期】    980311
【裁判案由】    違反戶籍法等
【裁判全文】
臺灣高等法院臺中分院刑事判決         98年度上訴字第178號
上  訴  人  臺灣彰化地方法院檢察署檢察官
被      告  甲○○
上列上訴人因被告違反戶籍法等案件，不服臺灣彰化地方法院中
華民國97年11月11日第一審判決 (97年度訴字第2650號，起訴
案號：臺灣彰化地方法院檢察署97年度偵字第5740號），提起上
訴，本院判決如下：
    主  文
原判決撤銷。
甲○○犯共同行使偽造私文書罪，處有期徒刑陸月，如易科罰金
，以新台幣壹仟元折算壹日。扣案偽造之「吳福文」國民身分證
、汽車駕駛執照各壹張、偽造之「吳福文」印章壹枚及如附表所
示之署押、印文均沒收。
    事  實
一、甲○○因缺錢花用，遂經由「自由時報」「急缺錢」之廣告
    ，撥打門號0000000000號行動電話而認識綽號「小林」之不
    詳真實姓名年籍之之成年男子，並由其口中得知，如申請帳
    戶供其使用，可賺取每本帳戶新台幣（下同）2500元之酬勞
    。甲○○為牟取上開不法利益，遂與「小林」共同基於偽造
    並行使偽造國民身分證、汽車駕駛執照、私文書及偽造公印
    文、印文、署押之單一接續犯意聯絡，先由甲○○於97年6
    月14、15日中之某一日，在臺中市臺中火車站，將自己之相
    片二張及身分證交予「小林」，供其於不詳時、地，偽造個
    人基本資料不實之「中華民國國民身分證」、「中華民國交
    通部製發汽車駕駛執照」各一張（統一編號：Ｚ000000000號
    ，姓名：吳福文），並於國民身分證上偽造「內政部印」之
    公印文，於汽車駕駛執照上偽造「交通部駕駛執照製發之章
    」之印文後，再貼上甲○○之個人半身照片，以此方式偽造
    屬於特種文書之「吳福文」之身分證及汽車駕駛執照各一張
    ，均足生損害於戶政機關對於國民身分證及監理機關對於駕
    駛執照管理之正確性及「吳福文」。嗣「小林」於97年6月
    17日上午11時許，在臺中市臺中火車站，將前揭偽造之國民
    身分證及汽車駕駛執照各一張連同刻有「吳福文」名義之印
    章一枚，交予甲○○，供其持往銀行申設帳戶。「小林」遂
    駕車搭載甲○○旋於同日下午1時30分許，持上開物品至位
    於彰化縣北斗鎮之「臺灣中小企業銀行北斗分行」，假冒吳
    福文之名義，向不知情之銀行行員辦理開戶手續，並在該銀
    行之客戶資料表、印鑑卡、存戶新開戶檢查表、存款往來申
    請書暨約定書上，偽造「吳福文」之署押四枚、印文四枚，
    而偽造完成表彰「吳福文」願意遵守該約定書上所載事項及
    以所蓋用之印章作為存款帳戶印鑑章之屬於私文書之申請書
    、印鑑卡、印鑑欄後，將該存款業務往來申請約定書及銀行
    留存印鑑卡，連同上開偽造之「吳福文」國民身分證及駕駛
    執照，一併交付銀行行員林俊興而行使之，經核對後誤以為
    確為「吳福文」本人申請開戶，而交付臺灣中小企業銀行北
    斗分行帳號00000000000號帳戶之存摺及提款卡與甲○○，
    均足生損害於戶政機關對於國民身分證及監理機關對於駕駛
    執照管理之正確性、臺灣中小企業銀行對於活期儲蓄存款帳
    戶之開戶與管理及「吳福文」，甲○○取得上開帳戶存摺及
    提款卡後，隨即於前揭銀行外，將上開帳戶之存摺、提款卡
    、密碼交付與在銀行外等候之「小林」。嗣於同日下午3時
    許，「小林」復搭載甲○○，其等二人承前偽造並行使國民
    身分證、汽車駕駛執照、私文書及偽造公印文、印文、署押
    之單一接續犯意聯絡，再持上開偽造之「吳福文」之身分證
    、汽車駕駛執照及印章等物，前往位於彰化縣北斗鎮○○里
    ○○路○段172號之「彰化商業銀行北斗分行」，由甲○○向
    不知情之行員曹肇章表示欲申辦帳戶，並在該銀行個人戶顧
    客資料卡上偽造「吳福文」之署押二枚，並連同上開偽造之
    國民身分證、汽車駕照一併交予曹筆章而行使之，足以生損
    害於戶政機關對於國民身分證及監理機關對於駕駛執照管理
    之正確性、彰化商業銀行對於活期儲蓄存款帳戶之開戶與管
    理及「吳福文」本人。嗣經曹肇章發覺身分證及駕照字體有
    異後，而當場查獲上情，並扣得偽造「吳福文」國民身分證
    、汽車駕照各一張、印章一枚，及上開偽造之個人戶顧客資
    料卡一張。
二、案經彰化縣警察局北斗分局報告臺灣彰化地方法院檢察署檢
    察官偵查起訴。
    理  由
一、按當事人、代理人或辯護人於法院調查證據時，知有刑事訴
    訟法第159條第1項不得為證據之情形，而未於言詞辯論終結
    前聲明異議者，視為同意作為證據，刑事訴訟法第159條之5
    定有明文。經查証人吳福文、曹肇章於警訊之供述，被告於
    原審辯論終結前均未聲明異議，本院審酌該二證人之供述，
    並無違法取供情事，認可作為證據，又除顯有不可信之情況
    外，從事業務之人於業務上或通常業務過程所須製作之紀錄
    文書、證明文書，得為證據，刑事訴訟法第159條之4第2款
    亦定有明文，經查被告向銀行申請開戶，銀行行員所作之資
    料卡、印鑑卡、檢查表、存款往來申請書暨約定書等，並無
    顯不可信之情況，自均得作為證據，先予敘明。
二、上開犯罪事實，業據被告甲○○迭於警詢、偵訊、原審法院
    準備程序及審理時均坦承不諱，並經證人即被害人吳福文及
    證人曹肇章於警詢時證述明確，復有臺灣中小企業銀行之客
    戶資料表、印鑑卡、存戶新開戶檢查表、存款往來申請書暨
    約定書、彰化商業銀行個人戶顧客資料卡、吳福文出具之真
    實國民身分證影本各一張在卷可稽，此外，復有扣案之偽造
    之「吳福文」國民身分證、汽車駕駛執照各一張、偽造之「
    吳福文」印章一枚及偽造之已填寫「吳福文」個人戶顧客資
    料卡一張扣案為憑。綜上所陳，已足認定被告所行使之「吳
    福文」國民身分證、汽車駕駛執照及其上「內政部印」公印
    文、「交通部駕駛執照製發之章」印文均屬偽造而來，殆無
    疑義，足徵其前揭自白應屬實情。另被告以偽造內容不實之
    「吳福文」國民身分證、汽車駕駛執照，持向不知情之銀行
    行員行使，自足以生損害於內政部、交通部公路總局對於證
    件核發管理之正確性，及吳福文本人之權益。本案事證已臻
    明確，被告犯行洵堪認定。
三、查「國民身分證」為品行能力服務相類證書之一種，固屬於
    刑法第212條所指之特種文書，惟被告偽造國民身分證同時
    偽造「內政部印」，按刑法第218條第1項所稱之公印，係指
    由政府依印信條例第六條相關規定製發之印信，用以表示公
    署或公務員之資格，即俗稱之大印及小官章而言，如不足以
    表示公署或公務員之資格者，即非公印。本件偽造國民身分
    證上之「內政部印」，為表示內政部公署之公印文，自應成
    立刑法第218條第1項之偽造公印文罪，又戶籍法於97年5月2
    8日修正公布施行，增訂第75條規定「意圖供冒用身分使用
    ，而偽造、變造國民身分證，足以生損害於公眾或他人者，
    處五年以下有期徒刑、拘役或科或併科新臺幣五十萬元以下
    罰金。行使前項偽造、變造之國民身分證者，亦同。將國民
    身分證交付他人，以供冒名使用，或冒用身分而使用他人交
    付或遺失之國民身分證，足以生損害於公眾或他人者，處三
    年以下有期徒刑、拘役或科或併科新臺幣三十萬元以下罰金
    。」與偽造公印文罪比較，依重法優於輕法，自應適用偽造
    公印文罪，而不適用戶籍法第75條第1項之規定處斷。
四、(一)按刑法第212條所謂「其他相類之證書、介紹書」，係指
    與關於品行、能力、服務之證書、介紹書相類似之文書而言
    ，如其具有公文書之性質，則依特別法優於普通法之原則，
    尚無適用同法第211條而論以偽造公文書之餘地（最高法院
    90年度臺上字第6628號判決參照）。本件被告甲○○與「小
    林」所共同偽造之「吳福文」國民身分證，雖具有公文書之
    性質，但依前開說明，自無適用同法第211條而論以公文書
    之餘地，是本件偽造之國民身分證、汽車駕駛執照均屬於刑
    法第212條所定之特種文書。至偽造汽車駕駛執照上「交通
    部駕駛執照製發之章」，其機關全銜之下既綴有「駕駛執照
    製發之章」等字，其非依印信條例規定，由上級機關所製發
    之印信，以表示該機關之資格者，自非公印，該部分即非屬
    公印文（最高法院69年臺上字第1676號判例、90年度臺上字
    第2522號判決參照）。查被告偽造「吳福文」國民身分證（
    含其上之「內政部印」）並進而行使之行為，係犯刑法第
    218條第1項之偽造公印文罪及第216條、第212條之罪；行使
    偽造吳福文之汽車駕駛執照，係犯刑法第216條、第212條之
    行使偽造特種文書罪。
    (二)又按刑法上偽造文書罪章所指之文書，除必須具備有體性
    、文字性、持續性、意思性等要件外，尚必須存有足以表彰
    一定之制作名義人時，該等記載方可認為係文書，否則若僅
    為表彰某人簽名意思之署名或簽押，並不具有表彰一定制作
    名義人存在，該等記載即無從認為係刑法上之文書，而只能
    認為係單純之署押，是按簽他人姓名並按指印，該指印同為
    代表該被冒用者之姓名，作用及效力與署押無異，亦屬署押
    之一種；又刑法上之偽造署押罪，係指單純偽造簽名、捺印
    或以其他符號代簽名而言，若在制式之書類上偽造他人簽名
    ，已為一定意思表示，具有申請書或收據等類之性質者，則
    係犯偽造文書罪，而該偽造署押為偽造私文書之部分行為，
    即不另論罪。核被告偽造客戶資料表、印鑑卡、存戶新開戶
    檢查表、存款往來申請書暨約定書、個人戶顧客資料卡等私
    文書後，再交付銀行行員行使，使不知情之銀行行員因而陷
    於錯誤交付存摺之行為，分別係犯刑法第216條、第210條之
    行使偽造私文書罪（即偽造客戶資料表、印鑑卡、存戶新開
    戶檢查表、存款往來申請書暨約定書、個人戶顧客資料卡部
    分）。
    (三)再按刑法上之連續犯，係指有數個獨立之犯罪行為，基於
    一個概括的犯意，反覆為之，而觸犯同一性質之數罪名者而
    言，如果該項犯罪，係由行為人以單一行為接續進行，縱令
    在犯罪完畢以前，其各個舉動，已與該罪之構成要件完全相
    符，但在行為人主觀上對於各個舉動，不過為其犯罪行為之
    一部分者，當然成立一罪，不能以連續犯論，最高法院28年
    上字第3429號著有判例可資參照。查被告偽造國民身分證、
    汽車駕駛執照後、多次偽造私文書進而行使之行為及偽造印
    文、署押之行為，均係利用同一機會，在同一時段就同一犯
    罪構成事實，本於單一犯意接續進行，以實現一犯罪構成要
    件之單一行為，均為接續犯。再被告意圖供冒用身分使用而
    偽造國民身分證及汽車駕駛執照後復持以行使，偽造之低度
    行為，應為行使之高度行為所吸收，亦不另論罪。被告在上
    開客戶資料表、印鑑卡、存戶新開戶檢查表、存款往來申請
    書暨約定書、個人戶顧客資料卡上偽造「吳福文」印文、署
    押之行為，係偽造私文書之階段行為，其偽造上開私文書後
    復將客戶資料表、印鑑卡、存戶新開戶檢查表、存款往來申
    請書暨約定書交付銀行行員行使，偽造之低度行為應為行使
    之高度行為所吸收，均不另論罪。被告以一行使行為而行使
    偽造特種文書（汽車駕駛執照）、偽造國民身分證、偽造私
    文書（客戶資料表、印鑑卡、存戶新開戶檢查表、存款往來
    申請書暨約定書、個人戶顧客資料卡），係以一行為而觸犯
    構成要件相異之數罪名，為異種想像競合犯，應依刑法第55
    條前段之規定，從一重之行使偽造私文書罪處斷。
    (四)被告就上開犯行，與真實姓名、年籍不詳綽號「小林」之
    成年男子，有犯意聯絡及行為分擔，均為共同正犯。
    (五)公訴人雖未就被告偽造「內政部印」之公印文及「交通部
    駕駛執照製發之章」之印文部分犯行提起公訴，惟此部分與
    本院前揭論罪科刑部分有吸收犯之實質上一罪關係，均為起
    訴效力所及，本院自應併予審理。
五、原審以被告罪證明確，予以論罪科刑，原無不合，惟查被告
    偽造吳福文之國民身分證尚有偽造「內政部印」，尚應成立
    刑法第218條第1項之偽造公印文罪，原判決誤認被告不成立
    偽造公印文罪，尚有未洽，檢察官上訴意旨執此指摘原判決
    不當，為有理由，應由本院將原判決撤銷改判，爰審酌被告
    正值青年，僅因亟需用錢，即依綽號「小林」之人之指示，
    先由其提供照片及身分證件供綽號「小林」之人偽造國民身
    分證及汽車駕駛執照後，其再持上開偽造之國民身分證及汽
    車駕駛執照，冒用「吳福文」之名義申請活期儲蓄存款帳戶
    ，行為足生損害於戶政機關對於國民身分證及監理機關對於
    駕駛執照管理之正確性、臺灣中小企業銀行及彰化商業銀行
    對於活期儲蓄存款帳戶之開戶與管理及「吳福文」，殊不足
    取，惟念其犯罪後坦認犯行，尚知悔悟，等一切情狀，量處
    如主文第2項所示之刑，並諭知易科罰金之折算標準。被告
    偽造之臺灣中小企業銀行客戶資料表、印鑑卡、存戶新開戶
    檢查表、存款往來申請書暨約定書、彰化商業銀行個人戶顧
    客資料卡，雖均為被告行使偽造私文書所用之物，然既經被
    告持以行使，而交付臺灣中小企業銀行及彰化商業銀行收執
    ，已非屬被告所有之物，爰不依刑法第38條第1項第2款之規
    定宣告沒收；惟上開臺灣中小企業銀行客戶資料表、印鑑卡
    、存戶新開戶檢查表、存款往來申請書暨約定書、彰化商業
    銀行個人戶顧客資料卡上偽造之「吳福文」印文及署押（詳
    細印文及署押數量詳如附表所示）及扣案偽造之「吳福文」
    印章一枚，均應依刑法第219條規定宣告沒收；又查扣案偽
    造之「吳福文」國民身分證、汽車駕駛執照各一張，為被告
    所有之物，且係供被告與綽號「小林」之人犯罪所用之物，
    業據被告供承在卷，均應依刑法第38條第1項第2款之規定宣
    告沒收，至扣案偽造之「吳福文」國民身分證、汽車駕駛執
    照各一張，既已依法宣告沒收，其上偽造之「內政部印」公
    印文一枚、「交通部駕駛執照製發之章」之印文一枚，爰不
    再依刑法第219條之規定諭知沒收。
六、被告經合法傳喚，無正當理由不到庭，爰不待其陳述，逕行
    判決。
據上論結，應依刑事訴訟法第三百六十九條第一項前段、第三百
六十四條、第二百九十九條第一項前段、第三百七十一條，戶籍
法第七十五條第二項、第一項、刑法第十一條前段、第二十八條
、第二百一十八條，第二百一十六條、第二百一十條、第二百ㄧ
十二條第、第五十五條、第二百一十九條、第三十八條第一項第
二款，刑法施行法第一條之一第一項、第二項前段，判決如主文
。
本案經檢察官乙○○到庭執行職務。
中    華    民    國    98    年    3     月    11    日
            刑事第二庭    審判長法  官  李  璋  鵬
                                法  官  蕭  錦  鍾
                                法  官  胡  森  田
以上正本證明與原本無異。
如不服本判決應於收受送達後十日內向本院提出上訴狀，其未敘
述上訴之理由者並得於提起上訴後十日內向本院補提理由書（均
須按他造當事人之人數附繕本）「切勿逕送上級法院」。
                                書記官  陳  文  琴
中    華    民    國    98    年    3     月    11    日
附表
┌───┬───────────┬─────────────┐
│編  號│  文   書   名   稱   │   偽造之署押及印文數量   │
├───┼───────────┼─────────────┤
│  一  │臺灣中小企業銀行客戶資│「吳福文」署押壹枚        │
│      │料表                  │                          │
├───┼───────────┼─────────────┤
│  二  │臺灣中小企業銀行印鑑卡│「吳福文」署押壹枚及印文貳│
│      │                      │枚                        │
├───┼───────────┼─────────────┤
│  三  │臺灣中小企業銀行存戶新│「吳福文」署押及印文各壹枚│
│      │開戶檢查表            │                          │
├───┼───────────┼─────────────┤
│  四  │臺灣中小企業銀行存款往│「吳福文」署押及印文各壹枚│
│      │來申請書暨約定書      │                          │
├───┼───────────┼─────────────┤
│  五  │彰化商業銀行個人戶顧客│「吳福文」署押貳枚        │
│      │資料表                │                          │
└───┴───────────┴─────────────┘


司法院資訊處製作；財團法人民間司法改革基金會備份。
